【裁判字號】    99,監宣,288
【裁判日期】    991231
【裁判案由】    監護宣告
【裁判全文】
臺灣板橋地方法院民事裁定             99年度監宣字第288號
聲  請  人  盧美娥
相  對  人  林鴻銘
上列聲請人聲請監護宣告事件，本院裁定如下：
    主      文
宣告林鴻銘（男，民國○○○年○月○日生、身分證統一編號：
Ｚ000000000號）為受輔助宣告之人。
選定盧美娥（女，民國○○○年○月○○日生，身分證統一編號
：Ｚ000000000號）為受輔助宣告之人之輔助人。
聲請費用由受輔助宣告之人負擔。
    理      由
一、本件聲請意旨略以：聲請人之子即相對人林鴻銘因精神障礙
    疾病，致不能為意思表示或受意思表示，或不能辨識其意思
    表示之效果，已達受監護宣告之程度，為此依民法第14條及
    民事訴訟法第597 條以下之規定，檢附親屬系統表、同意書
    、戶籍謄本、身心障礙手冊各1 件為證，聲請宣告相對人林
    鴻銘為受監護宣告之人，併選定聲請人即相對人之母盧美娥
    為受監護宣告之人林鴻銘之監護人、相對人之兄林子翔為會
    同開具財產清冊之人等語。
二、按對於因精神障礙或其他心智缺陷，致不能為意思表示或受
    意思表示，或不能辨識其意思表示之效果者，法院得因本人
    、配偶、四親等內之親屬、最近一年有同居事實之其他親屬
    、檢察官、主管機關或社會福利機構之聲請，為監護之宣告
    。又對於因精神障礙或其他心智缺陷，致其為意思表示或受
    意思表示，或辨識其意思表示效果之能力，顯有不足者，法
    院得因本人、配偶、四親等內之親屬、最近一年有同居事實
    之其他親屬、檢察官、主管機關或社會福利機構之聲請，為
    輔助之宣告，民法民法第14條第1 項、第15條之1 第1 項分
    別定有明文。次按法院對於監護之聲請，認為未達民法第14
    條第1 項之程度者，得依民法第15條之1 第1 項規定，為輔
    助之宣告，民法第14條第3 項另有明文。又法院對於監護之
    聲請，認為未達民法第14條第1 項之程度，而有輔助宣告之
    原因者，得依職權以裁定為輔助之宣告，亦為民事訴訟法第
    624 條之3 第1 項所明定。
三、查本院經囑託臺灣宜蘭地方法院法官於民國99年11月22日在
    鑑定人即海天醫院醫師李忠麟前審驗相對人之心神狀況，認
    為相對人「於身體狀態方面，其外觀及行動無異狀，一般身
    體理學檢查及神經學檢查無異常發現；意識清楚，情緒略顯
    不耐煩，對聲請監護宣告，其智力功能難理解宣告目的及對
    自己的影響；個案智力功能約為中度智力障礙程度，目前無
    明顯妄想、幻覺等精神症狀出現，無法發展出合宜的人際關
    係，注意力無法集中且缺乏維持能力。於精神狀況上，意識
    清楚，人時地物之定定大致無異常，語言瞭解能力尚可，語
    言表達較簡短，偶有失序，重複插話，理智功能表現低於一
    般人水平。情緒上穩定，表情較為呆板、冷漠，未有明顯聽
    幻覺或被害想法等症狀。其日常生活自理可於工作人員協助
    督促下完成基本自我清潔，但品質不佳，受病況及功能影響
    ，缺乏得失評估，缺乏主動之意見主張，推估其經濟活動需
    人輔助；病況不穩時認知易生扭曲，遇挫折而退縮，不易與
    人建立人際互動。經診斷為精神分裂病及中度智能不足，目
    前規則治療中，未有明顯幻覺及妄想之症狀干擾，但仍多自
    笑自語怪異言談等思考症狀；日常生活功能不佳，需督促協
    助；理智功能缺損，抽象思考及邏輯推理能力低落，無法有
    效判斷及主張。鑑定結果為有精神障礙或其他心智缺陷。障
    礙程度為意思表示或受意思表示或辨識其意思表示效果之力
    顯有不足。其預後及回復可能與病情、治療、壓力調適、衝
    動控制、家人支持等諸元相關，務需長期配合治療。」等語
    ，此有海天醫院99年12月27日精神鑑定報告可稽，堪信林鴻
    銘致為意思表示或受意思表示之能力係顯有不足，並非完全
    不能為意思表示或受意思表示或辨識其意思表示之效果，未
    達應受監護宣告之程度，聲請人聲請監護宣告，尚屬有間。
    惟林鴻銘為意思表示或受意思表示，或辨識其意思表示效果
    之能力既顯有不足，爰依職權以裁定宣告相對人林鴻銘為受
    輔助宣告之人。
四、次按受輔助宣告之人，應置輔助人。而法院為輔助之宣告時
    ，應依職權就配偶、四親等內之親屬、最近1 年有同居事實
    之其他親屬、主管機關、社會福利機構或其他適當之人，選
    定1 人或數人為輔助人。法院為前項選定及指定前，得命主
    管機關或社會福利機構進行訪視，提出調查報告及建議。輔
    助之聲請人或利害關係人亦得提出相關資料或證據，供法院
    斟酌；法院選定輔助人時，應依受輔助宣告之人之最佳利益
    ，優先考量受輔助宣告之人之意見，審酌一切情狀，並注意
    下列事項：（一）受輔助宣告之人之身心狀態與生活及財產
    狀況。（二）受輔助宣告之人與其配偶、子女或其他共同生
    活之人間之情感狀況。（三）輔助人之職業、經歷、意見及
    其與受輔助宣告之人之利害關係。四、法人為輔助人時，其
    事業之種類與內容，法人及其代表人與受輔助宣告之人之利
    害關係，民法第1113條之1 第1 項、同條第2 項準用民法第
    1111條及第1111條之1 亦有明文。本件聲請人盧美娥為相對
    人即受輔助宣告之人林鴻銘之母，經受輔助宣告之人林鴻銘
    之親屬共同推舉聲請人為相對人之輔助人等情，有戶籍謄本
    、親屬系統表及同意書等件附卷可稽。本院審酌聲請人盧美
    娥係相對人之母，且戶籍仍設於同一處，其對於相對人經濟
    情形及日常生活起居照護應為熟稔，且有輔助相對人之意願
    及能力，是由聲請人任輔助人，最能符合相對人之最佳利益
    ，爰選定聲請人盧美娥為輔助人。
五、末者，依民法第15條之2 規定可知，受輔助宣告之人並未喪
    失行為能力，且依法並未完全剝奪其財產處分權。再參酌民
    法第1113條之1 規定，並無準用同法第1094條、第1099條及
    第1099條之1 、第1103條第1 項規定，亦即受輔助宣告人之
    財產，不由輔助人管理，輔助人對於受輔助宣告人之財產，
    並無依規定與經法院或主管機關所指定之人會同開具財產清
    冊。本件相對人之精神或心智狀況未達監護宣告之程度，經
    本院對相對人為輔助宣告，依前揭說明，本件毋庸指定會同
    開具財產清冊之人，附此敘明。
六、依民事訴訟法第624 條之1 、第608 條第1 項裁定如主文。
中    華    民    國    99    年    12    月    31    日
                      家事法庭  法  官  邱景芬
以上正本係照原本作成。
如不服本裁定關於選定輔助人部分，應於送達後10日內向本院提
出抗告狀，並繳納抗告費新臺幣1,000 元；其餘關於宣告輔助之
部分，不得抗告。
中    華    民    國   100    年    1     月    3     日
                                書記官  高小婷

司法院資訊處製作；財團法人民間司法改革基金會備份。
